臺灣高等法院臺中分院民事判決
110年度上字第464號
上  訴  人  黃永鋒  
訴訟代理人  侯志翔律師
被 上訴 人  黃永波  
            陳秀櫻  
共      同
訴訟代理人  謝逸文律師
上列當事人間請求返還公司股份事件，上訴人對於中華民國110
年9月24日臺灣臺中地方法院109年度訴字第3642號第一審判決提
起上訴，本院於111年4月6日言詞辯論終結，判決如下：
    主  文
上訴駁回。
第二審訴訟費用由上訴人負擔。
    事實及理由
一、本件上訴人主張：伊於民國68年12月21日成立永順工業社（
    嗣變更名稱為永順塑膠機械廠），為伊獨資設立之商號。嗣
    伊借用包括被上訴人黃永波、陳秀櫻（下合稱黃永波2人）
    等親屬名義登記出資額，而於73年10月間將永順塑膠機械廠
    變更組織為泳誠工業有限公司，復於77年2月22日將泳誠工
    業有限公司變更組織為泳誠股份有限公司。泳誠股份有限公
    司歷次增資亦均由伊出資，伊為泳誠股份有限公司股權實質
    所有人，並操控各股東股權之分配，目前登記在黃永波名下
    有22萬股、陳秀櫻6萬股（下合稱系爭股份）。伊於108年10
    月7日寄發存證信函作為終止伊與黃永波2人間借名登記契約
    （下稱系爭借名契約）之意思表示，故黃永波2人於同年月8
    日收受上開函文時起，即應返還系爭股份予伊，惟黃永波2
    人卻置之不理。爰依不當得利法律關係，求為命黃永波2人
    依序將名下泳誠股份有限公司22萬股、6萬股股份返還登記
    予伊之判決。
二、黃永波2人則以：永順工業社雖以上訴人名義登記為獨資商
    號，實際為上訴人與黃永波之父親黃○○出資設立並負責經營
    之家族事業，其廠房及坐落土地亦登記為黃○○所有。黃永波
    自退伍後，即在永順塑膠機械廠工作，並按黃○○之提議，保
    留其薪資及盈餘，充作日後之股東出資。嗣後黃○○將永順塑
    膠機械廠轉型為公司，並分配家族成員間持有之股權比例，
    陳秀櫻為黃永波之配偶，亦因於泳誠股份有限公司工作而成
    為股東，兩造間未成立系爭借名登記契約等語，資為抗辯。
     
三、原審判決駁回上訴人之請求，上訴人提起上訴，聲明：㈠原
    判決廢棄。㈡黃泳波應將登記其名義之泳誠股份有限公司22
    萬股登記予上訴人。㈢陳秀櫻應將登記其名義之泳誠股份有
    限公司6萬股登記予上訴人。黃永波、陳秀櫻則答辯聲明：
    上訴駁回。
四、兩造不爭執事項：
　㈠泳誠股份有限公司歷年之組織變化如下：
　　⒈永順工業社為獨資商號，於68年12月21日申請營業登記，
      申請登記之負責人為上訴人，初始資本額為3,000元（見
      原審卷一273頁）。
　　⒉永順塑膠機械廠為獨資商號，於69年7月間辦理工廠登記，
      登記之代表人為上訴人，出資額為3萬元（見原審卷一21
      頁）。
　　⒊永順塑膠機械廠於73年10月間經申請變更登記為泳誠工業
      有限公司，登記之股東及出資額分別為上訴人40萬元、黃
      永波10萬元、黃○○10萬元、黃○○○10萬元、黃○○30萬元（
      見原審卷一25-31頁）。
　　⒋泳誠工業有限公司於77年3月間經申請變更組織型態為股份
      有限公司，公司名稱改為泳誠股份有限公司（見原審卷一
      33頁），登記之股東及股數分別為上訴人140股、黃永波6
      0股、黃○○60股、黃○○130股、黃○○○40股、黃○○30股、黃○
      ○○40股（見原審卷一35頁）。
　㈡泳誠股份有限公司目前登記之股東及股數分別為上訴人31萬
    股、黃永波22萬股、陳秀櫻6萬股、黃○○4萬股、黃○○○9萬股
    、黃○○8萬股（見原審卷二19頁）。
　㈢泳誠股份有限公司所屬廠房坐落之臺中市○○區○路○段○○○○段0
    000地號土地，前經黃永波提起分割共有物訴訟，並經本院1
    08年度重上字第164號判決分割歸由上訴人取得確定（見原
    審卷○000-000頁）。
　㈣黃○○前曾起訴請求黃永波2人返還股權，經原法院108年度訴
    字第188號判命黃永波將以其名義登記之泳誠股份有限公司
    股份50股變更登記予黃○○，陳秀櫻將以其名義登記之同公司
    股份30股變更登記予黃○○，該案經本院108年度上易字第642
    號判決駁回上訴確定（見原審卷一75-86頁）。
　㈤上訴人於108年10月7日各寄發存證信函1紙給黃永波2人，表
    明終止以黃永波2人名義登記股份之借名登記關係，並請求
    黃永波返還股份270股、陳秀櫻返還股份90股，黃永波2人均
    於108年10月8日收到上開函文（見原審卷一69-73頁）。
五、得心證之理由
  ㈠按主張有借名委任關係存在事實之原告，於被告未自認下，
    須就此項利己事實證明至使法院就其存在達到確信之程度，
    始可謂已盡其依民事訴訟法第277條前段規定之舉證行為責
    任（最高法院103年度台上字第1637號民事裁判意旨參照）
    。上訴人主張：變更組織為泳誠工業有限公司、泳誠股份有
    限公司時之出資額均為其所支付云云。然查，永順塑膠機械
    廠變更組織為泳誠工業有限公司時，設立登記出資額為100
    萬元，各股東登記出資額如不爭執事項㈠⒊所示，而泳誠工業
    有限公司變更組織為泳誠股份有限公司時，登記出資額為50
    0萬元，各股東登記出資額如不爭執事項㈠⒋所示，有股東包
    括董事及董事長姓名及出資額登記、泳誠股份有限公司股東
    名簿可憑（見原審卷31、35頁），顯與上訴人主張不符，上
    訴人復未能提出具體出資證明以實其說，其主張即難採信。
    又因外部資金加入而變更組織型態之情形所在多有，自不得
    單以上訴人登記為永順工業社、永順塑膠機械廠之獨資商號
    負責人，即遽認泳誠工業有限公司、泳誠股份有限公司之10
    0萬元、500萬元出資額均為上訴人所支付。上訴人雖主張：
    伊個人中華商銀00000000000帳戶於86年至87年間定存數百
    萬元、活存1百多萬元供泳誠股份有限公司使用，泳誠股份
    有限公司營運使用之台灣中小企銀、中華商銀、華南商銀、
    三信商銀、台灣銀行帳戶在增資期間共有數百萬元資產，均
    出自伊之財產云云，惟上開帳戶之資金流動，僅能證明泳誠
    股份有限公司設立後有從事營運，尚無從憑以認定上訴人支
    付泳誠工業有限公司、泳誠股份有限公司之設立登記出資額
    。另上訴人陳稱：由伊之記帳資料可知，73年至74年間出售
    機器獲利頗豐，收入即足作為支付轉型為泳誠工業有限公司
    、泳誠股份有限公司之出資額云云，然上訴人並未證明上開
    出售機器何筆所得係用以支付永順塑膠機械廠、泳誠工業有
    限公司之登記出資額，自無法單以其記帳資料（見本院卷91
    -95頁），即可推論泳誠工業有限公司、泳誠股份有限公司
    之登記出資額均全由上訴人所支付。縱黃永波曾於另案陳稱
    「獨資改成有限公司、股份有限公司時，都是從公司盈餘加
    以出資」，惟此係黃永波就其出資來源所為之陳述，並非承
    認「公司盈餘」為上訴人所有，且此「公司盈餘」尚與永順
    工業社、永順塑膠機械廠之盈餘有間，上訴人復未能陳明以
    何筆「公司盈餘」支付泳誠工業有限公司、泳誠股份有限公
    司之登記出資額，且該等「公司盈餘」究何以為上訴人所有
    等情詳予說明並舉證證明，自難徒憑黃永波前揭陳述，即為
    上訴人有利之認定。
  ㈡上訴人主張：泳誠股份有限公司之實際決策皆由伊主導，黃
    永波2人均未曾行使股東權，且泳誠股份有限公司之股票亦
    為伊所保管，伊曾於本院108年度上易字第642號返還股權事
    件審理時攜帶股票原本到庭云云，並提出泳誠股份有限公司
    之股票影本、本院108年度上易字第642號返還股權事件準備
    程序筆錄為證（見原審卷一61─67頁、本院卷二第201頁）。
    惟泳誠股份有限公司曾修正公司章程，將公司股份分為80萬
    股，每股金額10元，有泳誠股份有限公司章程可稽（見原審
    卷一59頁），而上訴人提出之股票影本，為每股1萬元之股
    票（見原審卷一61-67頁），乃泳誠股份有限公司修改章程
    前之舊股票，且上訴人自承：修改章程後，舊股票不能再表
    彰公司股份等語（見本院卷119頁），復於前開案件中陳稱
    ：股票均係放在泳誠公司辦公室抽屜統一保管等語（見原審
    卷二201─202頁），則依各股東將無法表彰股權之舊股票置
    於公司辦公室統一保管之情形，並不能證明泳誠股份有限公
    司決策均為上訴人主導或其為泳誠股份有限公司全部股權真
    正所有權人，自不得因上訴人持有舊股票而推認泳誠工業有
    限公司、泳誠股份有限公司之登記出資額均為上訴人所支付
    。
  ㈢原告另主張：泳誠股份有限公司廠房所坐落之土地，前經黃
    永波提起分割共有物訴訟，並經本院108年度重上字第164號
    判決認定泳誠股份有限公司為上訴人所經營、廠房亦為上訴
    人所有，故將廠房坐落土地分割歸由上訴人取得確定，倘若
    黃永波2人為泳誠公司之真正股東，廠房應為公司資產，黃
    永波2人豈有可能同意上訴人單獨取得廠房坐落土地云云，
    並提出該分割共有物判決為證（見原審○000-000頁）。然上
    開判決僅認定前開廠房做為上訴人經營泳誠股份有限公司所
    在（見原審卷一285頁），並未認定上訴人以外之其餘股東
    均屬借名登記之股東，且黃永波於該分割共有物事件中表示
    只要維持其提出之分割方法，如要對調由其取得廠房坐落土
    地，亦無異議（見原審卷一282頁），足見黃永波係為取得
    對其有利之分割方式（分割後土地形狀及臨路狀況），才同
    意將廠房坐落土地分割歸由上訴人單獨取得，與上訴人是否
    支付全部泳誠工業有限公司、泳誠股份有限公司登記出資額
    無關，自不得憑以認定其與黃永波2人就系爭股份有借名登
    記關係。
  ㈣證人黃○○雖於原審證稱：永順工業社係由上訴人一人出資，
    泳誠股份有限公司除上訴人外，其餘股東均未實際出資，其
    餘股東係為符合當時公司法關於股東最低人數之規定，均為
    借名登記之股東，泳誠股份有限公司之股票由上訴人保管，
    決策由上訴人負責，且泳誠股份有限公司未曾召開股東會，
    公司事務均由上訴人決定云云（見原審卷○000-000頁）。然
    黃○○亦證稱：遲至108年間與黃永波發生訴訟後始知悉泳誠
    股份有限公司有發行股票，在此之前並不知道、其並未參與
    泳誠股份有限公司之經營等語（見原審卷一309頁）。黃○○
    既自承其未參與泳誠股份有限公司之經營，遲至108年間始
    知有發行股票，可見黃○○對於泳誠股份有限公司事務了解有
    限，則其證稱泳誠股份有限公司之股東除上訴人以外均為借
    名登記股東乙節，已難憑信。又黃○○前曾起訴請求黃永波2
    人返還泳誠股份有限公司之股權（見不爭執事項㈣），與黃
    永波2人間顯有財務糾葛，自難認黃○○立場為客觀中立，其
    證詞自不足憑信。再者，上訴人於上開返還股權案件中，竟
    同意返還泳誠股份有限公司股份50股予黃○○，有黃○○之起訴
    狀可憑（見原審卷一257頁），顯與上訴人於本訴訟中主張
    泳誠股份有限公司股份全屬借名登記關係不符，其於本件之
    主張，難認實在。
  ㈤依原審調得之泳誠股份有限公司之登記案卷，會計師魏○○於7
    4年1月24日出具公司設立登記資本額查帳報告書，顯示黃永
    波於74年1月23日出資10萬元，且會計師祝○○於101年12月12
    日出具會計師資本額查核簽證報告書，顯示被告黃永波2人
    分別於101年12月11日繳納增資款506,250元、168,750元，
    足見泳誠工業有限公司、泳誠股份有限公司並非全數由上訴
    人出資。上訴人雖又稱：會計師查核報告書僅係配合會計帳
    之需求製作，無法反映泳誠股份有限公司之真實情形，且泳
    誠股份有限公司於101年12月11日辦理增資150萬元，係由泳
    誠股份有限公司台灣銀行帳戶提領110萬元，由伊個人帳戶
    提領8萬元，加上泳誠股份有限公司零用金32萬元，共150萬
    元現金存入三信商銀帳戶，作為增資資金證明等語，並提出
    泳誠股份有限公司及上訴人個人之存摺影本為證（見原審卷
    ○000-000頁）。然上開存摺影本僅為單純資金進出之紀錄，
    是否供泳誠股份有限公司增資之用，尚應由上訴人進一步舉
    證證明，自無從單以上開存摺，即遽認上開會計師業務登載
    有何不實；況泳誠股份有限公司之金錢並不當然為上訴人所
    有，尚不得以上開資金流向遽認增資款均為上訴人所支付，
    並據此推認泳誠股份有限公司股權全屬上訴人所有，上訴人
    前開主張，自無足採。
  ㈥按民事訴訟如係由原告主張權利者，應先由原告負舉證之責
    ，若原告先不能舉證，以證實自己主張之事實為真實，則被
    告就其抗辯之事實即令不能舉證，或其所舉證據尚有疵累，
    亦應駁回原告之請求。查上訴人未能提出泳誠工業有限公司
    、泳誠股份有限公司登記出資額之出資證明，且所提之證據
    亦均無法證明其與黃永波2人就系爭股份有借名登記關係，
    縱黃永波2人並未舉證證明其等確有出資、增資或曾參與公
    司決策等情事，仍應駁回上訴人之訴。
六、綜上所述，上訴人依不當得利之法律關係請求黃永波2人移
    轉登記系爭股份，為無理由，應予駁回。原審為上訴人敗訴
    之判決，核無不合。上訴意旨指摘原審判決不當，求予廢棄
    改判，為無理由，應予駁回。
七、本件事證已臻明確，兩造其餘之攻擊或防禦方法及所用之證
    據，經本院斟酌後，認為均不足以影響本判決之結果，爰不
    逐一論列，併此敘明。
據上論結，本件上訴為無理由，依民事訴訟法第449條第1項、第
78條，判決如主文。
中　　華　　民　　國　　111 　年　　4 　　月　　27　　日
        　　              民事第八庭 
　　　　　　　　              審判長法　官  杭起鶴
　　　　　　　　　　　　　　        法　官  吳國聖
　　　　　　　　　　　　　　　      法　官  黃裕仁
正本係照原本作成。          
如不服本判決，應於收受送達後二十日內向本院提出上訴書狀，
其未表明上訴理由者，應於提出上訴後二十日內向本院補提理由
書狀（均須按他造當事人之人數附繕本）。因疫情而遲誤不變期
間，得向法院聲請回復原狀。
上訴時應提出委任律師或具有律師資格之人之委任狀；委任有律
師資格者，另應附具律師資格證書及釋明委任人與受任人有民事
訴訟法第四百六十六條之一第一項但書或第二項所定關係之釋明
文書影本。如委任律師提起上訴者，應一併繳納上訴裁判費。 
                                    書記官  王麗珍
　　　　　　　　　　　　　　　　　　
中　　華　　民　　國　　111 　年　　4 　　月　　27　　日